【裁判字號】    90,易,2208
【裁判日期】    920305
【裁判案由】    妨害自由等
【裁判全文】
臺灣臺南地方法院刑事判決                          九十年度易字第二二八號
    公  訴  人  臺灣台南地方法院檢察署檢察官
    被      告  丁○○
    選任辯護人  李慶榮律師
                孫守濂律師
    被      告  戊○○
                辛○○
                丙○○
右列被告等因妨害自由等案件，經檢察官提起公訴（八十九年度偵字第一一八九二號
、八十九年度偵字第一二一００號），本院判決如左：
    主  文
丁○○、戊○○、丙○○均無罪。
辛○○部分公訴不受理。
    理  由
壹、公訴意旨略以：被告丁○○曾於民國八十九年六月一日代理東岱紙器廠股份有限
    公司（下稱東岱公司）負責人鄭采芹以東岱公司名義與玉宗股份有限公司（以下
    簡稱玉宗公司）負責人即告訴人乙○○之母李廖省個人名義，在台灣台南地方法
    院公證處辦理李廖省向東岱公司承租台南縣永康市○○段九九七號土地暨其地上
    建物台南縣永康市○○路十三號工廠等事宜，復於同年月四日擔任監交人完成點
    交手續，係明知前揭房、地暨其內所有動產已由李廖省承租，現交由告訴人乙○○管理使用等事實之人，竟夥同被告戊○○、辛○○、丙○○等人，於同年八月
    五日八時許，至前揭處所，由被告丁○○提出東岱公司負責人鄭采芹授權代為處
    理東岱公司財物之授權書，使負責前址保全警衛之國雲公寓大廈管理維護股份有
    限公司（下稱國雲公司）員工因礙於無從辨明雙方產權糾紛詳情，而任其等進入
    玉宗公司，其時，適有任職於東岱公司之司機甲○○正在裝運貨物進入玉宗公司
    所有車號五Ｈ—一一九號營業大貨車，並擬開出送貨，經被告丁○○提出前開鄭
    采芹所出具之授權書後，甲○○遂同意將貨車鑰匙連同貨車交由被告丁○○處理
    。其後，玉宗公司總經理即告訴人庚○○於同日九時三十分許到場處理，經告訴
    人庚○○出面向被告丁○○要求交還貨車鑰匙，被告丁○○竟意圖以強暴、脅迫
    之方法妨害玉宗公司行使權利，強行扣留該把鑰匙，妨害玉宗公司使用該車送貨
    等權利之行使；嗣至同日十八時許，玉宗公司所僱用，負責代玉宗公司行使廠房
    物業支配管理權限之中興保全股份有限公司（下稱中興公司）員工呂明輝前來，
    因欲執行玉宗公司廠房下班後保全系統之設定手續，需要確保設定前已無人員仍
    在廠房內（此係保全公司用以劃明管理責任歸屬之必要措施），曾向被告丁○○
    、戊○○、辛○○、丙○○等人表示請其等退去之要求，亦遭被告丁○○等人拒
    絕，被告丁○○並表示縱使中興公司完成保全設定，伊亦要找其他保全公司來解
    除該設定等語，呂明輝自認無法完成設定後離去，被告丁○○、戊○○、辛○○
    、丙○○四人遂佔領前揭廠房至同年八月八日十三時許，因認被告丁○○、戊○○、辛○○、丙○○共同涉有刑法第三百零六條第二項後段之受退去之要求而仍
    留滯之侵入住宅罪；被告丁○○另涉有刑法第三百零四條之強制罪等語。
貳、按犯罪事實應依證據認定之，無證據不得推定其犯罪事實；又不能證明被告犯罪
    者，應諭知無罪之判決，刑事訴訟法第一百五十四條、第三百零一條第一項分別
    定有明文。次按告訴人之告訴，係以使被告受刑事訴追為目的，是其陳述是否與
    事實相符，仍應調查其他證據以資審認，最高法院著有五十二年度臺上字第一三
    ００號判例可資佐參。又按刑事訴訟上證明之資料，無論其為直接證據或間接證
    據，均須達於通常一般之人均不致於有所懷疑，而得確信其為真實之程度，始得
    據為有罪之認定，若其關於被告是否犯罪之證明未能達此程度，而有合理性懷疑
    之存在，致使無從形成有罪之確信，根據「罪證有疑、利於被告」之證據法則，
    即不得遽為不利被告之認定，最高法院著有七十六年度臺上字第四九八六號判例
    意旨可資參照。末按被告死亡者，應諭知不受理之判決，刑事訴訟法第三百零三
    條第五款定有明文。
一、無罪部分：
    公訴人認被告丁○○、戊○○、辛○○、丙○○等人涉有前開罪嫌，無非係以：
    「東岱公司之經營權、土地廠房、機器設備及一切生財器具等均由東岱公司負責
    人鄭采芹出租及出賣予玉宗公司李廖省，並經鄭采芹收受價金四千五百萬元，則
    東岱公司鄭采芹依其與李廖省間之契約約定已依法將前開財物出賣或出租予李廖
    省，並由李廖省交由其子乙○○代為管理，是鄭采芹授權被告丁○○代為處理「
    舉凡有關東岱紙器廠股份有限公司，一切財務，物品，權利義務等之行使」云云
    ，自亦因授權人本身權限之限縮而受拘束，且東岱公司負責人鄭采芹復於美國喬
    治亞州袞內郡公證人處作成「共識及協議書」，記明「東岱公司負責人鄭采芹與
    乙○○共識雙方在廠房租約和金錢上互不相欠，一切互無瓜葛」及「東岱紙器廠
    股份有限公司及鄭采芹本人與乙○○之間之契約，原本履行均照契約進行，東岱
    紙器廠股份有限公司及鄭采芹本人均未曾受害，且未曾委請丁○○提出任何民事
    、刑事追訴，亦未曾提出任何自訴」等語，且上開共識及協議書業經我國駐亞特
    蘭達台北經濟文化辦事處驗證，應足認本件告訴人乙○○確係有權管領支配前揭
    房、地、貨車等生財器具之人」等語，執為論據。然訊據被告丁○○、戊○○、
    丙○○堅決否認涉有前開犯行，被告丁○○辯稱：伊係受東岱公司負責人鄭采芹
    授權處理東岱公司財物，因玉宗公司負責人李廖省並未支付廠房租金及機器價款
    予鄭采芹，伊才會至東岱公司台南縣永康市○○路十三號工廠內保護原屬東岱公
    司所有之五Ｈ—一一九號營業大貨車及機器等語；被告戊○○與丙○○則辯稱：
    渠等係受僱於丁○○看管工廠等語。經查：
（一）被告丁○○於八十九年六月一日受東岱公司負責人鄭采芹委任，委由其自八十
      九年六月一日起至一０四年六月十日止就東岱公司一切財務、物品、權利義務
      等之全部代理行使決定權，並有民法第五三三條及五三四條之各項授權，且得
      自行決定自受任事由內使用、收益及處分，有上開授權書在卷可稽，復經本院
      質之證人己○○以：「鄭采芹有無委任丁○○處理她的債務？」，其到庭證稱
      ：「剛開始有」，另稱：「鄭采芹委任我處理（其債務問題）要回以前放在丁○○那裡的東西，鄭采芹的身分證、印章、公司大小章、營利事業登記證等都
      放在丁○○那裡」等語（詳本院九十一年十月七日訊問筆錄），是被告丁○○
      確曾受鄭采芹委任，於受任期間就東岱公司一切財務、物品等權利義務為有決
      定與行使權利之人無訛。
（二）次查，東岱公司負責人鄭采芹將東岱公司永康工業區廠房出租予玉宗公司李廖
      省，並將上開廠房內之機器設備賣予玉宗公司李廖省，總金額計三百五十萬元
      乙節，業據告訴人乙○○供稱在卷（詳本院九十一年一月三日訊問筆錄），被
      告丁○○固不否認上開東岱公司出租廠房與出賣廠房內機器設備予玉宗公司之
      情事，然辯稱：總金額係四千五百萬元，並非乙○○所稱之三百五十萬元，且
      李廖省均未給付任何約定價款，並提出鄭采芹、李廖省所出具之同意書各一紙
      及鄭采芹於八十九年七月、八月八日及八月二十九日之傳真文件三紙為證。經
      本院肉眼觀察，上開傳真文件之字跡與告訴人乙○○提出、鄭采芹親筆立具之
      「共識及協議書」上之「鄭采芹」簽名，二者之運筆方式、字跡形體均屬相同
      ，是上開傳真文件確係鄭采芹之筆跡無誤。而東岱公司上開房地及其內機器設
      備雖於八十九年六月一日在被告丁○○之見證下點交與玉宗公司之庚○○，然
      被告丁○○於其後接獲東岱公司負責人鄭采芹以上開傳真文件告知並未收到李
      廖省應支付之約定價款，是被告丁○○主觀上既認前約定之承租及買賣對價尚
      未給付，東岱公司鄭采芹仍為上開廠房、機器之所有權人，其仍係有權管領處
      分東岱公司財產之人，則其於告訴人庚○○要求交還原屬東岱公司財產之小貨
      車鑰匙，而未予交出，主觀上並無妨害玉宗公司使用該貨車權利之犯意甚明。
      雖東岱公司負責人鄭采芹另於八十九年十一月七日出具上開「共識及協議書」
      （業經我國駐亞特蘭達台北經濟文化辦事處驗證），表示其與告訴人乙○○雙
      方在廠房租約和金錢上互不相欠，此有上開協議書在卷可參，惟觀諸上開協議
      書出具之時點，可知被告丁○○於受告訴人庚○○之要求交出上開小貨車鑰匙
      時，該份協議書尚未作成，被告丁○○自無從知悉上情，因之，自不能僅憑嗣
      後所出具之協議書即遽認被告丁○○於受告訴人薛柳方之要求交出鑰匙，被告
      丁○○未予交出時，已明知告訴人乙○○為有權管領支配上開廠房及其內機器
      設備之人，而為被告丁○○不利之認定。
（三）再查，被告丁○○獲知李廖省並未支付任何約定價金，其仍係有權管領上開廠
      房及其內機器設備之人，則其既對上開廠房及其內之機器設備有管領權，其留
      滯上開處所，即非無正當理由，自與刑法第三百零六條第二項後段受退去之要
      求而仍無故隱匿罪之構成要件有間。況告訴人乙○○到庭指稱：「（問：玉宗
      公司永康廠有幾張保全公司密碼卡？）有三張，一張由我保管，一張由丁○○
      保管」、「從八十九年六月一日玉宗公司進駐永康廠，丁○○要求給他一個職
      務，以便辦理移交，他沒有固定的辦公室，他忙進忙出，他可以隨時在永康廠
      辦公室內辦公」，而另一告訴人庚○○亦到庭指稱：「丁○○擔任玉宗公司永
      康廠經理」等語（均詳本院九十二年二月十九日審判筆錄），縱告訴人等認上
      開廠房業已點交予玉宗公司，玉宗公司之相關人員始為有權管理支配上開廠房
      之人，則被告丁○○於八十九年八月五日至八月八日既仍係玉宗公司永康廠之
      經理，其自有正當理由停留在上開廠房內，故本件縱認玉宗公司係上開廠房之
      管領支配權人，亦難認被告丁○○有何涉犯刑法第三百零六條第二項後段受退
      去之要求而仍無故隱匿之侵入建築物罪。
（四）末查，被告戊○○供稱：我們在現場時，丁○○有拿文件出來，當時警察有在
      場，警察告訴我可以在場」等語（詳本院九十二年二月十九日審判筆錄），則
      被告丁○○既持有具備合法外觀之授權書，被告戊○○、丙○○主觀上認渠等
      有權停留在上開廠房內擔任守衛之工作自屬合理，從而，被告二人並無刑法第
      三百零六條第二項後段侵入建築物之犯意甚明。
（五）綜上所述，本件既無從證明被告丁○○、戊○○、丙○○有侵入建築物之犯行
      ，亦查無被告丁○○有強制罪之犯行，復查無其他積極證據足認被告丁○○、
      戊○○、丙○○有公訴人所指之上開犯行，揆諸首揭說明，均應依法諭知被告
      丁○○、戊○○、丙○○無罪之判決。
二、公訴不受理部分：
    查本件被告辛○○業於九十年十一月六日死亡，此有被告辛○○之戶籍謄本一份
    附卷可稽。依照上開說明，爰不經言詞辯論，逕為不受理之判決。
據上論斷，應依刑事訴訟法第三百零一條第一項、第三百零三條第五款、第三百零七
條，判決如主文。
中      華      民      國    九十二    年      三      月      五      日
                                      臺灣臺南地方法院刑事第二庭
                                          法  官  鄭燕璘
右正本証明與原本無異。
如不服本件判決，得自判決送達之日起十日內，向本院提起上訴。
                                          書記官  陳淑貞
中      華民      國    九十二    年      三      月      六      日


司法院資訊處製作；財團法人民間司法改革基金會備份。
